臺灣臺中地方法院民事判決　　　　　　 99年度重訴字第410號
原　　　告　蔡禮安
訴訟代理人　林見軍律師
複代理人　　余佳玲
被　　　告　蔡世珍
　　　　　　蔡世中
　　　　　　蔡禮丞
上列當事人間請求分割共有物事件，本院於民國100年7月13日言
詞辯論終結，判決如下：
    主    文
兩造共有坐落台中市南區○○○○段九七之二地號、面積八三
三平方公尺之土地，應更正面積為八一四平方公尺。
兩造共有如附表所示之土地，按如附圖一所示甲案分割：即符號
A部分面積四三八平方公尺之土地分歸原告、被告蔡禮丞取得，
並按附表二所示應有部分比例保持共有；符號B部分面積二一五
平方公尺之土地分歸原告、被告蔡世珍、蔡禮丞取得，並按附表
二所示應有部分比例保持共有；符號C部分面積四三七平方公尺
之土地分歸被告蔡世珍取得；符號D部分面積一四八平方公尺、
符號E部分面積九○平方公尺、符號E1部分面積三四平方公尺之
土地分歸被告蔡世中取得。
訴訟費用由兩造依附表一之原應有部分比例負擔。
    事    實
壹、程序部分
一、按訴狀送達後，原告不得將原訴變更或追加他訴。但請求之
    基礎事實同一者，或擴張或減縮應受判決事項之聲明，或不
    甚礙被告之防禦及訴訟之終結者，不在此限。民事訴訟法第
    255條第1項第2、3、7款分別定有明文。本件原告原起訴請
    求：准就兩造共有坐落如起訴狀附表所示之不動產（即附表
    一所示之7筆土地及坐落台中市南區○○○○段建號120號即
    門牌號碼台中市○○路○段175號建物）予以分割。嗣於民國
    99年11月29日提出準備書狀，請求就如附表所示之不動產（
    不含坐落台中市南區○○○○段建號120號建物）為分割，
    核其所為係減縮應受判決事項之聲明，依上開說明應予准許
    。又土地登記之面積如與實際測量所得之面積不符，於共有
    人間無爭執者，法院得於地政機關辦理更正登記完畢後，為
    分割共有物之判決，或逕依原告請求，參考地政機關實測所
    得之面積判決分割，並於理由欄敘明面積不符情節，待該判
    決確定後，由當事人持向地政機關聲請一併為更正及分割登
    記，本毋庸由原告追加聲明，請求更正共有土地之面積後始
    為判決分割。經查，本件系爭坐落台中市南區○○○○段
    97-2地號土地，經台中市中山地政事務所人員測量之結果，
    面積超出公差，原登記面積833平方公尺，應更正為814平方
    公尺，此有台中市中山地政事務99年11月4日中山地所二字
    第0990020535號函所附之99年10月29日土地複丈成果圖為憑
    ，且兩造對於上開測量結果復無爭執，揆諸首開說明，依照
    地籍測量實施規則第232條、243條之規定，原告參考地政機
    關實測所得之面積而請求更正系爭97-2地號土地面積為814
    平方公尺後，並與如附表所示其他各筆土地為判決分割，其
    請求之基礎事實相同，不甚礙被告之防禦及訴訟之終結，揆
    諸上揭規定，為法所許，應予准許。
二、按言詞辯論期日，當事人之一造不到場者，得依到場當事人
    之聲請，由其一造辯論而為判決，民事訴訟法第385條第1項
    前段定有明文。查本件被告蔡世珍、蔡禮丞經合法通知，而
    未於言詞辯論期日到場，核無民事訴訟法第386條各款所列
    情形，爰依原告之聲請，由其一造辯論而為判決。
貳、實體部分
一、原告方面：
（一）起訴主張：如附表一所示即坐落臺中市南區○○○○段97
      -2、97-91、97-104、97-105、97-113、97-114、97-116
      地號（以下省略土地之市○區○段名）等7筆土地，均為
      兩造按原告蔡禮安1/5、被告蔡世珍2/5、蔡世中1/5、蔡
      禮丞1/5之比例所共有，上開7筆土地均相互連接毗鄰，請
      求合併分割。系爭土地中之97-104、97-105地號土地，地
      目雖為田，惟早已列入都市計劃，為都市土地，使用分區
      編為「第二種住宅區」。又系爭7筆土地均無因物之使用
      目的不能分割之情形，兩造亦無不分割之協議，復就分割
      方法未能達成協議，爰請求合併分割共有物。
（二）系爭土地上雖有建物，但除坐落97-91、97-114地號上之
      建物已有外觀整修容予考量是否續有保留價值外，其餘建
      物均屬破舊不堪之違章建物，自無需予以維持。且依本院
      88年度重訴字第1190號之和解筆錄之內容，被告蔡世珍負
      有騰空遷讓之義務，是該等地上物乃屬違章建物，客觀上
      並無高額價值，且依法本應遭拆除，自無保留必要。而97
      -91、97-114地號土地上之建物現狀為被告蔡世中所占用
      ，且按被告蔡世中整體土地持分比例換算之面積亦大於建
      物基地面積，故以附圖一甲案所示編號D、E、E1部分分歸
      被告蔡世中所有，該建物自可予以保留而無庸面臨拆除之
      惡運。而被告蔡世中、蔡世珍所提乙案則會使坐落97-91
      、97-114地號土地上建物占用他人土地而遭拆除之問題。
      至於甲案被告蔡世中分得土地之對外通行問題：坐落97-9
      1、97-114地號土地上之未登記建物，遭查封後之臨時建
      號為台中市南區○○○○段19033建號，由該建物之設計
      圖可知係透由復興路取得建築線，並規劃經由97-115地號
      從復興路進出。另當日法院履勘路徑亦從復興路經由97-1
      15地號進入，坐落97-115、97-137地號土地上之第一層建
      物為被告蔡世中與其妻洪富美所共有，且其用途包含停車
      空間、人行道，益徵被告蔡世中就分得土地，本可藉由上
      述方式獲得對外之通行而暢通無阻，且上開建物為合法建
      物，且為兩造主張續為保留，自無需另為考量他日重行建
      築之問題，亦無需再浪費其他土地而就該建物重為規劃對
      外通行道路之必要，原告蔡禮安、被告蔡世珍、蔡禮丞可
      增加分得土地之面積，被告蔡世中更可依其持分全數分得
      土地，無損一絲一毫，得以謀取兩造間之最大利益。並聲
      明：請求將兩造共有如附表一所示之土地予以原物分割，
      分割方案如附圖一所示之甲案。
二、被告方面：
（一）被告蔡世中、蔡世珍則以：本件共有人間並沒有約定不分
      割，同意合併分割，且不主張價差補償。不同意原告所提
      分割方案，該方案被告蔡世中所分得之土地，車子無法出
      入，應以如附圖二即乙案所示之分割方案為分割，被告蔡
      世中所分得之土地始得進出復興路205巷。原告所提甲案
      分歸被告蔡世中之土地無對外通行道路，依建築技術及都
      市計劃相關規則可知無法申請建築線及建築執照興建房屋
      及買賣、處分等行為。被告蔡世中另一棟臨復興路房屋地
      上一層為停車空間、人行道係供本棟二層集合住宅供通行
      之用，與本共有地分割無關。至於同段97-65、97-66地號
      土地係被告蔡世中與訴外人鄭貴城、鄭富城所共有，不是
      道路用地，難作通行之用。
（二）被告蔡禮丞雖經合法通知，未於言詞辯論期日到場，惟據
      其提出書狀表示：同意合併分割，同意採原告所提之分割
      方案，不主張價差補償。
三、法院之判斷：
（一）按複丈發現錯誤者，除有下列情形之一，得由登記機關逕
      行辦理更正者外，應報經直轄市或縣（市）主管機關核准
      後始得辦理：一、原測量錯誤純係技術引起者。二、抄錄
      錯誤者。前項所稱原測量錯誤純係技術引起者，指原測量
      錯誤純係觀測、量距、整理原圖、訂正地籍圖或計算面積
      等錯誤所致，並有原始資料可稽；所稱抄錄錯誤指錯誤因
      複丈人員記載之疏忽所引起，並有資料可資核對。又分割
      土地面積之計算，依下列規定辦理：一、一宗土地分割為
      數宗土地，該分割後數宗土地面積之總和，須與原土地面
      積相符。如有差數，經將圖紙伸縮成數除去後，其增減在
      下列公式計算值以下者，應按各地號土地面積比例配賦；
      在下列公式計算值以上者，應就原測量及計算作必要之檢
      核，經檢核無誤後依第232條規定辦理。地籍測量實施規
      則第232條、第243條第1款分別定有明文。本件系爭坐落
      台中市南區○○○○段97-2地號土地，經台中市中山地政
      事務所人員測量之結果，面積超出公差，原登記面積833
      平方公尺，應更正為814平方公尺，此有台中市中山地政
      事務99年11月4日中山地所二字第0990020535號函所附之
      99年10月29日土地複丈成果圖為憑，因超出公差範圍，已
      致地政機關無法按照地籍測量規則第243條第1款前段逕行
      更正，而需依同款後段，由兩造會同依同規則第232條規
      定辦理面積更正，方得辦理土地分割，兩造既同意分割，
      自應依前揭規則第243條第1款、232條規定辦理面積更正
      ，爰依法判決如主文第一項。
（二）次按「各共有人，除法令另有規定外，得隨時請求分割共
      有物。但因物之使用目的不能分割或契約訂有不分割之期
      限者，不在此限。」民法第823條第1項定有明文。而農業
      發展條例第3條第11款規定「耕地」之範圍，為「依區域
      計畫法劃定為特定農業區、一般農業區、山坡地保育區及
      森林區之農牧用地。」等四種，是依區域計畫法劃定之特
      定農業區、一般農業區、山坡地保育區及森林區之農牧用
      地，始為依區域計畫法劃定之耕地，需受農業發展條例第
      16條規定關於分割後面積及筆數之限制。經查，依系爭97
      -104、97-105地號土地，地目雖為田，但土地使用分區與
      系爭97-2、97-113、97-114均係：經92年12月30日府工都
      字第09202004751號公告為「第二種住宅區」，有台中市
      政府都市計劃土地使用分區證明書在卷可稽，依上開說明
      ，系爭土地即非屬農業發展條例第3條第11款所定耕地之
      範圍，其分割及方法自不受農業發展條例第16條規定之限
      制。
（三）原告主張系爭如附表一所示7筆土地為兩造所共有，各共
      有人之應有部分如附表一所示，兩造就系爭土地未訂立不
      分割特約，且依其使用目的，亦無不能分割之情形，惟兩
      造未能達成分割協議之事實，已據提出土地登記簿謄本為
      證，並經到場被告所不爭執，堪信為真實。次按「共有物
      之分割，依共有人協議之方法行之。分割之方法不能協議
      決定，或於協議決定後因消滅時效完成經共有人拒絕履行
      者，法院得因任何共有人之請求，命為下列之分配：一以
      原物分配於各共有人。但各共有人均受原物之分配顯有困
      難者，得將原物分配於部分共有人。二原物分配顯有困難
      時，得變賣共有物，以價金分配於各共有人；或以原物之
      一部分分配於各共有人，他部分變賣，以價金分配於各共
      有人。以原物為分配時，如共有人中有未受分配，或不能
      按其應有部分受分配者，得以金錢補償之。以原物為分配
      時，因共有人之利益或其他必要情形，得就共有物之一部
      分仍維持共有。共有人相同之數不動產，除法令另有規定
      外，共有人得請求合併分割。共有人部分相同之相鄰數不
      動產，各該不動產均具應有部分之共有人，經各不動產應
      有部分過半數共有人之同意，得適用前項規定，請求合併
      分割。但法院認合併分割為不適當者，仍分別分割之。變
      賣共有物時，除買受人為共有人外，共有人有依相同條件
      優先承買之權，有二人以上願優先承買者，以抽籤定之。
      」，民法第824條定有明文。是本件前開土地既合於判決
      分割之要件，則原告本於土地共有人之分割請求權訴請判
      決分割，於法自屬有據。又系爭土地之共有人均相同，且
      為相鄰之土地，兩造均同意合併分割，是依上開規定，原
      告請求合併分割，應予准許。
（四）復按裁判分割共有物，屬形成判決，法院定共有物之分割
      方法，固應斟酌當事人之聲明、共有物之性質、價格、利
      用價值與經濟效用及全體共有人之利益等，而本其自由裁
      量權為公平合理之分配，但並不受當事人聲明、主張或分
      管約定之拘束。且究以原物分割或變價分配其價金，必於
      原物分配有困難者，始予變賣，以價金分配於各共有人。
      最高法院亦著有98年度台上字第2058號、93年度台上字第
      1797號、84年度台上字第1538號等判決見解，可資參照。
      經查：如台中市中山地政事務所99年10月29日複丈成果圖
      所示地號97-114地號（面積79平方公尺）、97-2地號上編
      號C（面積3平方公尺、97-116地號上編號B（面積5平方公
      尺）、97-91地號（面積90平方公尺）之土地為被告蔡世
      中所使用，其上建有門牌號碼台中市○區○○路2段175號
      （被告蔡世中於100年7月13日言詞辯論程序中陳稱該建物
      門牌號碼已變更為台中市○區○○路2段175之1號）三層
      樓建物（下稱被告蔡世中所使用建物），供住家使用。另
      97-2地號土地上編號A所示（面積167平方公尺）之土地為
      蔡世珍使用，其上建有一樓鐵皮造廠房。又系爭土地東南
      側（即97-67地號等土地）為復興路，系爭土地沒有直接
      面臨復興路，被告蔡世中所使用之上開建物須經過97-115
      地號土地進出復興路；系爭97-104、97-105地號土地東側
      面臨巷道，得以出入等情，業經本院會同兩造於現場勘驗
      屬實，復有台中市中山地政事務所99年10月29日複丈成果
      圖在卷可參。茲審酌：
   1、被告蔡世珍於系爭97-2地號土地上所使用之鐵皮建物，依
      本院88年度重訴字第1190號塗銷預告登記等事件之和解筆
      錄記載：（第二項）原告（蔡何月嬌）同意將97-2號土地
      如附圖所示B部分面積603平方公尺、97-113號土地如附圖
      所示F部分，面積218平方公尺，及97-114號土地如附圖所
      示G部分，面積12平方公尺之建物出租予被告蔡世珍、連
      敏秀。……（第四項）原告將本和解筆錄第二項之租賃標
      的物出賣或於原告之財產發生繼承時，租賃契約即行終止
      ，被告蔡世珍、連敏秀應將上開建物騰空遷讓返還於原告
      。有上開案件和解筆錄在卷可參。又上開鐵皮建物為陳舊
      建物，為利於系爭土地規劃，而不予保留。況若依被告蔡
      世珍所提之分割方案（即附圖二所示乙案），分就其分得
      之土地因預定道路用地之規劃，以致分得土地成鉅齒狀，
      不利於土地之利用，無法完全發揮土地之經濟效益而不可
      採。
   2、另被告蔡世中所使用建物為三層樓鋼筋混凝土造建物，兩
      造均同意保留，且核該建物之價值甚高，應予保留。而查
      被告蔡世中、蔡世珍所提乙案就被告蔡世中分得之編號B
      、A、A1之土地，對於上開建物坐落97-114地號土地部分
      嚴重不足，將造成被告蔡世中所使用建物一大部分占用編
      號C原告蔡禮安分得之土地，而造成必須拆除之浪費。
   3、再查被告蔡世中所使用建物占有系爭97-91、97-114地號
      全部土地，及系爭97-116、97-2地號部分土地，坐向為東
      北、西南向，如欲保留該建物且利於使用，須將西南向即
      建物前方之系爭97-116地號全部及97-2地號土地分歸予被
      告蔡世中。原告所提附圖一甲案所示編號D、E、E1部分分
      歸被告蔡世中所有，該建物自可予以保留而無庸拆除，且
      得充分使用屋前空地，增加建物之價值。至於被告蔡世中
      分得土地之對外通行問題：被告蔡世中分得附圖一所示編
      號D、E、E1土地，雖無法直接與東側復興路205巷相通，
      但查該部分土地僅須通過同段97-115或97-4、97-137或97
      -65、97-66地號土地即可直接到達復興路，有系爭土地地
      籍圖謄本在卷可參。查被告蔡世中於本院陳稱：伊平常由
      上開建物與復興路177號建物間80公分之巷子進出復興路
      ，該巷子之土地是伊與177號建物之所有人共有，該土地
      地號為97-65、97-66地號等語（見本院100年7月13日言詞
      辯論筆錄），復有97-65、97-66地號土地登記謄本在卷可
      證。足證被告蔡世中所使用建物得以利用97-65、97- 66
      地號土地直接進出復興路無虞。另被告蔡世中所使用建物
      之臨時建號為台中市南區○○○○段19033建號，由該建
      物之設計圖可知係透由復興路取得建築線，亦規劃經由97
      -115地號從復興路進出。而坐落同段97-4、97-115、97-1
      37地號土地均為被告蔡世中之配偶洪富美所有，有土地登
      記謄本在卷可參。且97-115、97-137地號土地上之第一層
      建物即同段21752建號為被告蔡世中與其配偶洪富美所共
      有，該建物用途為店舖、停車空間、人行道，有建物謄本
      在卷可參。則被告蔡世中所分得之土地可利用97-4、97-1
      15、97-137地號土地為停車、行走之用，則其對外與復興
      路交通無礙之事實堪予認定。是無需再繞行復興路205 巷
      為出入，進而浪費其他土地而就該建物重為規劃對外通行
      道路之必要，且能將被告蔡世中所有持分土地全數分歸其
      一人所有，發揮土地最大經濟效益。
   4、綜上，本院審酌各共有人之利益、系爭共有物之性質與地
      形、分割後之交通、經濟效用等情狀，認依原告主張之甲
      案（即附圖一、附表二）所示方式分割，對兩造均較為有
      利，可使得系爭土地及其上建物發揮最大經濟效用，爰判
      決分割如主文第二項所示。
四、本件事證已臻明確，兩造其餘攻擊防禦方法，經審酌均於本
    件判決結果無影響，爰不逐一論駁，併此敘明。
五、按因共有物分割事件涉訟，由敗訴當事人負擔訴訟費用顯失
    公平者，法院得酌量情形，命勝訴之當事人負擔其一部，民
    事訴訟法第80條之1設有規定。本件為共有物分割事件，在
    性質上並無訟爭性，縱令兩造互易其地位，裁判結果仍無不
    同，故由原告負擔全部費用，顯有失公平，是本院酌量兩造
    之情形，認訴訟費用宜由各當事人依其就系爭土地之原應有
    部分比例分擔，爰諭知如主文第三項所示。
六、結論：原告之訴為有理由，依民事訴訟法第385條第1項前段
    、第80條之1，判決如主文。
中    華    民    國    100    年    7    月    27    日
                  民事第一庭    法  官  周玉蘭
正本係照原本作成。
如對本判決上訴，須於判決送達後20日內向本院提出上訴狀（須
附繕本）。如委任律師提起上訴者，應一併繳納上訴審裁判費。
中    華    民    國    100    年    7    月    27    日
                                書記官  董美惠
附表一：
┌───┬──┬────┬────┬───┬──────┐
│地號  │地目│面積/平 │所有權人│ 持分 │ 使用分區   │
│      │    │方公尺  │        │      │            │
├───┼──┼────┼────┼───┼──────┤
│97-2  │ 建 │  833   │蔡世珍  │2/5   │第一種商業區│
│      │    │        │蔡世中  │1/5   │            │
│      │    │        │蔡禮丞  │1/5   │            │
│      │    │        │蔡禮安  │1/5   │            │
├───┼──┼────┼────┼───┼──────┤
│97-91 │ 建 │  90    │(同上)  │(同上)│第一種商業區│
├───┼──┼────┼────┼───┼──────┤
│97-104│ 田 │  73    │(同上)  │(同上)│第一種商業區│
├───┼──┼────┼────┼───┼──────┤
│97-105│ 田 │  23    │(同上)  │(同上)│第二種住宅區│
├───┼──┼────┼────┼───┼──────┤
│97-113│ 建 │  249   │(同上)  │(同上)│第二種住宅區│
├───┼──┼────┼────┼───┼──────┤
│97-114│ 建 │  79    │(同上)  │(同上)│第二種住宅區│
├───┼──┼────┼────┼───┼──────┤
│97-116│ 建 │  34    │(同上)  │(同上)│第二種住宅區│
├───┴──┴────┴────┴───┴──────┤
│備註：97-2地號土地經測量後面積應更正為814平方公尺。   │
└───────────────────────────┘
附表二：分割後位置及持分
┌────┬───────┬────┐
│姓    名│分割後之持分  │ 符  號 │
├────┼───────┼────┤
│ 蔡禮安 │     1/2      │   A    │
├────┼───────┤        │
│ 蔡禮丞 │     1/2      │        │
├────┼───────┼────┤
│ 蔡禮安 │     1/4      │        │
├────┼───────┤        │
│ 蔡禮丞 │     1/4      │   B    │
├────┼───────┤        │
│ 蔡世珍 │     1/2      │        │
├────┼───────┼────┤
│ 蔡世珍 │     全部     │   C    │
├────┼───────┼────┤
│        │     全部     │   D    │
│        ├───────┼────┤
│ 蔡世中 │     全部     │   E    │
│        ├───────┼────┤
│        │     全部     │   E1   │
└────┴───────┴────┘